【裁判字號】    96,簡上,143
【裁判日期】    970227
【裁判案由】    返還消費借貸款
【裁判全文】
臺灣板橋地方法院民事判決             96年度簡上字第143號
上  訴  人  聯邦商業銀行股份有限公司
法定代理人  乙○○
訴訟代理人  丁○○
被上訴人    甲  ○
                      號3樓
            丙○○
                      之3號
共      同
訴訟代理人  戊○○
                      之3號4樓
上列當事人間請求返還消費借貸款事件，上訴人對於中華民國96
年5 月17日臺灣板橋地方法院板橋簡易庭96年度板簡字第2290號
第一審判決提起上訴，經本院於97年1月30日言詞辯論終結，判
決如下：
    主  文
上訴駁回。
第二審訴訟費用由上訴人負擔。
    事實及理由
一、上訴人起訴主張：訴外人戊○○於民國90年5 月30日邀同被
    上訴人為連帶保證人，向原債權人中興商業銀行股份有限公
    司（以下簡稱中興商銀）借款新臺幣（下同）50萬元（以下
    簡稱系爭貸款），約定自90年6月份起，依年金法按月於每
    月30日定額償還本息，惟訴外人戊○○僅繳息至95年9月30
    日，依授信約定書約定條款第3條第1款約定「債務人不依約
    清償本金時視為全部到期」，計尚欠本金13萬8,005元及應
    付之利息、違約金未清償。原債權人中興商銀業於94年3月
    19 日經行政院金融監督管理委員會同意將不含金融同業存
    款及拆款之資產、負債由上訴人概括承受，故就本案之本金
    暨利息、違約金、墊付費用等債權、擔保物權及其他從屬權
    利一併讓與上訴人，為此依債權讓與及連帶保證之法律關係
    起訴請求被上訴人應連帶給付上訴人13萬8,005元，及自95
    年9月30日起至清償日止，按年息百分之7.5計算之利息，暨
    自95年10月31日起至清償日止，其逾期6個月以內者，按上
    開利率百分之10，逾期超過6個月者，按上開利率百分之20
    計算之違約金。原審判決駁回上訴人之訴，上訴人不服，提
    起上訴，並聲明：原判決廢棄。
二、被上訴人則以：訴外人戊○○（即貸款人）原係中興商銀行
    員，其於90年5月30日向中興商銀申請行員消費者貸款50 萬
    元時，被上訴人基於其係該銀行行員之因素，乃同意為其貸
    款之保證人，並簽具連帶保證同意書。嗣戊○○於94年9 月
    30日離職，依前開同意書之約定，系爭行員專案消費者貸款
    之即視為全部到期，上訴人應立即向戊○○追償。詎上訴人
    並未依約要求戊○○及連帶保證人全數清償本息，而竟另與
    戊○○於94年11月9日簽訂變更借據契約、借款增補條款契
    約書及變更借據契約，仍約定借款期間自90年5月30日起至
    97 年5月30日止，顯見上訴人已與戊○○達成延期清償之約
    定。而上開變更契約文件均未經被上訴人簽名同意，被上訴
    人並未同意上訴人與戊○○達成延期清償之約定，故依民法
    第755條規定，被上訴人之保證責任自已依法解除。且被上
    訴人簽訂之上開連帶保證同意書，係以借款人戊○○離職為
    還款之條件，茲上訴人於戊○○離職時，未主張還款條件成
    就請求清償，而另與之簽訂變更借據契約，顯係另立新約，
    延緩借款人之清償責任，而非舊約之延續，新約既無被上訴
    人之簽名，對被上訴人不生約束效力，被上訴人自不負清償
    責任等語，茲為抗辯。並聲明：上訴駁回。
三、兩造不爭執事項：
（一）訴外人戊○○原係中興商銀行員，於90年5月30日以中興
      商銀行員身份，邀同被上訴人為連帶保證人，向原債權人
      中興商銀借款50萬元，約定自90年6月份起，依年金法按
      月於每月30日定額償還本息。惟訴外人戊○○僅繳息至95
      年9月30，截至目前尚欠本金13萬8,005元及應付之利息、
      違約金未為清償。而原債權人中興商銀業於94年3月19日
      經行政院金融監督管理委員會同意將不含金融同業存款及
      拆款之資產、負債由上訴人概括承受，故就本案之本金暨
      利息、違約金、墊付費用等債權、擔保物權及其他從屬權
      利一併讓與上訴人。
（二）訴外人戊○○與上訴人簽訂前開借款契約之同時，並與被
      上訴人共同簽具同意書聲明：若借款人離職時，願就借款
      人所申貸之專案消費者貸款視為即時到期，願立即清償全
      部貸款之餘欠本息。連帶保證人願依前開約定負連帶清償
      責任等語。
（三）訴外人戊○○於94年9月30日自上訴人公司離職時，上訴
      人並未依前開同意書約定向戊○○及被上訴人主張立即清
      償全部貸款之餘欠本息。其後並另於94年11月9日與戊○
      ○簽訂「變更借據契約」、「變更借據契約書」及「借款
      增補條款契約書」，並未通知被上訴人，被上訴人亦未在
      上開契約書上簽名。
四、得心證之理由：本件之爭點厥為被上訴人與戊○○共同簽具
    同意書聲明：若借款人離職時，願就借款人所申貸之專案消
    費者貸款視為即時到期等語，是否約定於借款人戊○○離職
    時，原訂清償期即提前屆至？被上訴人得否以戊○○離職後
    ，上訴人另於94年11月9日與戊○○簽訂「變更借據契約」
    、「變更借據契約書」及「借款增補條款契約書」，仍約定
    借款期間自90年5月30日起至97年5月30日止，有允許主債務
    人戊○○延期清償之事實，且未經被上訴人於上開契約書上
    簽名同意，依民法第755條規定主張不負保證責任？茲論述
    如下：
（一）按解釋契約，固須探求當事人立約時之真意，不能拘泥於
      契約之文字，但契約文字業已表示當事人真意，無須別事
      探求者，即不得反捨契約文字而更為曲解（最高法院17年
      上第1118號判例參照）。查系爭貸款係訴外人戊○○於90
      年5月30日以中興商銀行員身份，邀被上訴人為連帶保證
      人，向原債權人中興商銀所借貸，借款期間自90年5月30
      日起至97年5月30日止，有上訴人提出之借據影本1件在卷
      卷可稽，故系爭借款係定有清償期限之債務甚明。戊○○
      與上訴人簽訂系爭借款契約之同時，與被上訴人共同簽具
      同意書聲明：「若借款人離職時，願就借款人所申貸之專
      案消費者貸款視為即時到期，願立即清償全部貸款之餘欠
      本息。連帶保證人願依上開約定負連帶清償責任」等語，
      依其文義顯已明白表示，戊○○與被上訴人及貸與人中興
      商銀均同意於戊○○自中興商銀離職時，系爭貸款契約原
      訂之清償期即提前屆至，視為即時到期，借款人及被上訴
      人應立即清償欠款。即係以預期不確定事實之發生（借款
      人離職），為債務清償期提前屆至之約定甚明。
（二）再者，系爭貸款係戊○○基於行員身分向原債權人中興商
      銀所為借貸，乃限於原中興商銀行員始得申貸之專案消費
      者貸款，故貸款人之現職應為系爭貸款之重要因素，兩造
      於成立系爭貸款契約及擔任連帶保證人之際，應已慮及貸
      款人戊○○係中興商銀之行員，有固定之薪資收入，其在
      職期間之還款能力應較無虞，故同意貸款及同意為其連帶
      保證人；惟一旦貸款人離職，則其還款能力是否仍能維持
      ？被上訴人是否仍願為其連帶保證人，即有待斟酌。故被
      上訴人與戊○○簽具上開同意書，在立約當時之意思，應
      係為防免貸款人因離職後還款能力降低，使保證人受損害
      ，因而以前開同意書約定於借款人戊○○離職時，系爭貸
      款之清償期限即提前屆至，視為即時到期，可堪認定。上
      訴人主張上開同意書僅係借保戶等聲明同意於借戶不具行
      員身份時（即行員離職時），上訴人「得」以此為借款之
      加速條款原因，向借保戶等主張借款喪失期限利益而已，
      其原定清償期限並未提前屆至云云，尚非可採。
（三）第按就定有期限之債務為保證者，如債權人允許主債務人
      延期清償時，保證人除於其延期已為同意外，不負保證責
      任，為民法第755條之所明定。此項規定凡保證債務均適
      用之，連帶保證債務不過保證人喪失先訴及檢索抗辯權，
      仍不失為保證債務之一種，自無排斥上開法條適用之理由
      （最高法院44年度台上第282號判例參照），故本件被上
      訴人等雖為連帶保證人，仍有上開民法第755條規定之適
      用甚明。查系爭貸款原約定借款期間自90年5月30日起至
      97年5月30日止，係定有期限之債務。惟借款人戊○○於
      原定清償期限前之94年9月30日既已離職，依系爭貸款契
      約所附之同意書約定，系爭貸款之清償期即因戊○○之離
      職而提前於94年9月30日屆至。惟上訴人非但未向戊○○
      及被上訴人主張立即清償全部貸款之餘欠本息，甚至更與
      借款人戊○○於94年11月9日簽訂「變更借據契約」、「
      變更借據契約書」及「借款增補條款契約書」，仍約定借
      款期間自90年5月30日起至97年5月30日止，顯係就已屆清
      償期之債務，允許主債務人戊○○延期清償，且未經被上
      訴人於變更契約上簽名同意，故被上訴人依民法第755 條
      規定主張不再就系爭借款負保證責任，應非無據。
五、綜上所述，被上訴人抗辯上訴人就系爭借款允許主債人戊○
    ○延期清償，未經被上訴人同意，依民法第755條規定主張
    不負保證責任等語，為可採。上訴人依消費借貸、連帶保證
    及債權讓與之法律關係請求被上訴人連帶給付13萬8,005元
    ，及自95年9月30日起至清償日止，按年息百分之7.5計算之
    利息，暨自95年10月31日起至清償日止，其逾期6個月以內
    者，按上開利率百分之10，逾期超過6個月者，按上開利率
    分之20計算之違約金，為無理由，應予駁回。原審為上訴人
    敗訴之判決，並無不合。上訴意旨指摘原判決不當，求予廢
    棄改判，為無理由，應予駁回。
六、本件判決之基礎已臻明確，兩造其餘攻擊防禦方法及其他未
    經援用之證據，均與本判決所為前開判斷不生影響，無庸逐
    一論述，附此敘明。
七、據上論結，本件上訴為無理由，依民事訴訟法第436條之1第
    3項、第449條第1項、第78條，判決如主文。
中    華    民    國    97    年    2     月    27    日
                  民事第三庭    審判長法  官  朱耀平
                                      法  官  邱育佩
                                      法  官  許月珍
以上正本證明與原本無異
本判決不得上訴。
中    華    民    國    97    年    2     月    27    日
                                      書記官  劉昌明


司法院資訊處製作；財團法人民間司法改革基金會備份。
